【裁判字號】    99,交上訴,2309
【裁判日期】    991228
【裁判案由】    肇事逃逸罪等
【裁判全文】
臺灣高等法院臺中分院刑事判決      99年度交上訴字第2309號
上  訴  人
即  被  告  李政峰
上列上訴人因肇事逃逸罪等案件，不服臺灣臺中地方法院99年度
交訴字第131號，中華民國99年9月28日第一審判決（起訴案號：
臺灣臺中地方法院檢察署99年度偵字第4127號），提起上訴，本
院判決如下：
    主  文
原判決關於過失傷害暨定應執行刑部分撤銷。
李政峰犯過失傷害罪，處拘役拾日，如易科罰金以新臺幣壹仟
元折算壹日。
其他上訴駁回。
上訴駁回部分，應執行有期徒刑壹年。
    事  實
一、李政峰前因違反槍砲彈藥刀械管制條例等案件，經臺灣臺中
    地方法院以90年度訴字第2287號判決判處有期徒刑5年6月、
    4月、4月，應執行有期徒刑6年確定在案，於95年1月27日縮
    短刑期假釋出監併付保護管束，96年6月13日假釋期滿未經
    撤銷假釋，視為執行完畢。詎猶不知悔改，其未考領普通小
    型車駕駛執照，且明知服用酒類達於不能安全駕駛動力交通
    工具之程度，或酒後其吐氣所含酒精成分超過每公升0.25毫
    克以上時，即不得駕車行駛，竟於民國99年2月2日下午6時
    許至晚間10時許間，在臺中縣外埔鄉某不詳地點，與友人共
    飲藥酒後，於其酒後控制力及注意力已達不能安全駕駛動力
    交通工具之程度，仍於翌日（即同年月3日）凌晨3、4時許
    ，無照駕駛車牌號碼T7-9185號自小客車前往臺中市找其友
    人後欲駕車返回住處，而於翌日（即99年2月3日）清晨6時
    10分許，沿臺中市○○區○○路由南往北方向，行至黎明路
    與大業路之交岔路口時，本應注意車前狀況，並隨時採取必
    要之安全措施，且當時天候晴，清晨有自然光線視距良好，
    道路舖有柏油，路況正常，並無障礙物或其他缺陷，客觀上
    並無不能注意之情形，竟因不勝酒力疏未注意車前狀況，即
    貿然駛入路口，適有蘇元猷騎乘車牌號碼732- GQY號重型機
    車，沿黎明路由北往南方向行駛至上開交岔路口時，亦疏未
    注意行至路口中心處，即佔用來車道搶先左轉，李政峰又疏
    未採取必要之閃避措施，造成所駕駛之上開自小客車左前車
    頭撞擊蘇元猶所騎乘之上開機車車頭及前車輪處，致使蘇元
    猷人車倒地，因而受有右大腿撕裂傷（15×3×2公分）、左
    足底撕裂傷（5×0.5×0.5公分）、左手及右膝挫擦傷等傷
    害。詎李政峰駕車肇事致蘇元猷受傷後，竟未下車查看，亦
    未停留現場採取必要措施或報警求援，而基於肇事逃逸之犯
    意，旋即駕駛上開自小客車前行右轉往市○○○路，並朝北
    往河南路方向一路逃逸，適逢臺中市警察局第四分局黎明派
    出所員警莊國灝騎乘機車行經該處，目擊車禍撞擊過程，見
    李政峰駕車逃逸即騎乘機車自後追捕，迄至臺中市○○路與
    市政路口，李政峰始靠邊停車，莊國灝即聯絡其他員警到場
    處理而當場查獲，並測得李政峰呼氣所含酒精成分達每公升
    1.02毫克。
二、案經蘇元猷訴由臺中市警察局第四分局報請臺灣臺中地方法
    院檢察署檢察官偵查起訴。
    理  由
壹、證據能力方面：
    按被告以外之人於審判外之言詞或書面陳述，除法律有規定
    者外，不得作為證據；被告以外之人於審判外之陳述，雖不
    符刑事訴訟法第159條之1至同條之4之規定，而經當事人於
    審判程序同意作為證據，法院審酌該言詞陳述或書面陳述作
    成時之情況，認為適當者，亦得為證據。當事人、代理人或
    辯護人於法院調查證據時，知有刑事訴訟法第159條第1項不
    得為證據之情形，而未於言詞辯論終結前聲明異議者，視為
    有前項之同意，刑事訴訟法第159條第1項、第159條之5分別
    定有明文。查本判決所引用之各項據以認定事實證據，其中
    屬傳聞性質者，當事人於本院言詞辯論前，均不爭執而未曾
    聲明異議，本院審酌該等言詞及書面陳述作成時之情況，並
    無出於任意性或不正取供，或違法或不當情事，且客觀上亦
    無不可信之情況，堪認為適當，揆諸前開說明，依法均有證
    據能力，合先敘明。
貳、實體部分
一、不能安全駕駛動力交通工具罪及過失傷害罪部分：
  (一)上訴人即被告李政峰（下稱被告）上訴意旨雖稱，其時其飲
    用藥酒後已休息6小時，不知案發時酒精濃度仍高於標準，
    且否認就系爭車禍之發生有應歸責之事項云云。然查，被告
    對於上開時、地，因飲酒已不能安全駕駛動力交通工具，仍
    駕駛上開自小客車上路行駛，及於前開時間，駕駛上開自小
    客車，在臺中市○○區○○路與大業路之交岔路口，未注意
    車前狀況，並隨時採取必要之安全措施，而與告訴人蘇元猷
    （下稱告訴人）騎乘之上開機車發生撞擊，因而致告訴人受
    有大腿撕裂傷、左足底撕裂傷、左手、右膝挫擦傷等傷害之
    事實，業據其於偵查及原審中坦承不諱，並據告訴人於偵查
    及原審審理中證述甚詳（參偵查卷第30至31頁、原審卷第68
    、69頁），復有酒精測試報告、刑法第185條之3案件測試觀
    察紀錄表、警製道路交通事故現場圖、調查報告表(一)、(二)、
    肇事現場照片20幀及告訴人之診斷證明書1紙、證號查汽車
    駕駛人資料1紙附卷可佐（參警卷第7至25頁、第33頁），是
    被告偵查及原審中之自白，核與事實相符，應堪採信。被告
    上訴否認犯行，自不足採。另本件參以被告持用之00000000
    00號行動電話於99年2月2日下午6時許至晚間7時04分許之基
    地位置係在臺中縣外埔鄉○○村○○路770號，翌日（即2月
    3日）凌晨4時47分許至5時5分許係在臺中縣大甲鎮○○路○
    段468號，凌晨5時51分至6時9分係在臺中市○○路○段，清
    晨6時11分係在臺中市○○路○段120號等情（參原審卷第53
    頁），及證人莊國灝證稱，本件車禍係發生在99年2月3日上
    午6時10分許等語（參原審卷第67頁背面），顯見被告應於
    99年2月2日下午6時至晚間10時許，係在臺中縣外埔鄉某地
    與友人共飲藥酒後，於凌晨3、4時許方駕車行駛，及於99年
    2月3日上午6時10分許發生本件車禍至明。起訴書記載被告
    係於上開時間在臺中縣大甲鎮飲用藥酒，及於99年2月3日上
    午6時12分許發生本件車禍，尚有誤會，應予更正。
  (二)按汽車駕駛人飲用酒類或其他類似物後其吐氣所含酒精濃度
    超過每公升0.25毫克或血液中酒精濃度超過0.05%以上者，
    不得駕車；又汽車行駛時，駕駛人應注意車前狀況，並隨時
    採取必要之安全措施，道路交通安全規則第114條第2款、第
    94條第3項分別定有明文。被告雖未考領汽車駕駛執照，惟
    此係一般人成年人應注意並能注意之義務，則被告駕駛上開
    自小客車行經上開交岔路口，理應注意車前狀況，且當時天
    氣晴，清晨有自然光線，視距良好，道路舖有柏油，路況正
    常，並無障礙物或其他缺陷，此觀前開道路交通事故調查報
    告表甚明，又依其智識、能力等情，亦無不能注意之情事，
    詎其於飲酒後酒精濃度高達每公升1.02毫克之酒醉程度下仍
    駕車行駛，且因不勝酒力而未注意前方人、車狀況，及隨時
    採取必要之安全措施，以致所駕駛之自小客車撞擊沿黎明路
    南向車道欲左轉行駛之告訴人騎乘機車而肇事，其駕駛行為
    顯有過失。又告訴人確因本件車禍受有事實欄所載傷害，此
    有林新醫療社團法人林新醫院出具之診斷證明書1紙（參警
    卷第7頁）在卷可憑，是被告未盡其前開注意義務肇事致告
    訴人受傷害，兩者間顯有相當因果關係。次按汽車（依道路
    交通安全規則第2條第1款、第3條第6款規定，機車係屬道路
    交通管理處罰條例及該條例第92條授權制定之道路交通安全
    規則所規定之「汽車」之一種）行至交岔路口，左轉彎時，
    應距交岔路口30公尺前顯示方向燈或手勢，換入內側車道或
    左轉車道，行至交岔路口中心處左轉，道路交通安全規則第
    102條第1項第5款定有明文。本件車禍發生前，告訴人騎乘
    上開機車沿黎明路南下車道行至該路與大業路交岔路口欲左
    轉往大業路行駛，業經其於原審審理中證述在卷（參原審卷
    第68頁），參以本件被告、告訴人行車方向，及本件車禍發
    生後，告訴人騎乘之機車係倒在上開交岔路口北方之黎明路
    與文心一路口交岔路口處，且其機車後方留下西北走向長約
    22.7公尺之機車刮地及車胎擦痕，機車刮地痕起點係在黎明
    路與大業路口處距黎明路分向限制線（即雙黃線）0.5公尺
    處之黎明路北向車道上，與車損照片顯示該機車車頭、前車
    輪嚴重毀損等節觀之，顯見告訴人疏未注意，未行至上開交
    岔路口中心處即搶先左轉，方在黎明路北向車道遭被告撞擊
    無訛，是告訴人就本件交通事故之發生亦與有過失，惟此不
    得解免被告之過失罪責，附此敘明。
  (三)綜上，被告不能安全駕駛動力交通工具罪及過失傷害罪之犯
    行事證明確，均堪認定。
二、肇事逃逸罪部分：
    訊據被告固坦承其於上開時、地駕駛自用小客車肇事，致告
    訴人受有前揭犯罪事實欄所載之傷害，而仍離開現場之事實
    ，惟矢口否認有何肇事逃逸之故意，辯稱：當時伊酒醉，不
    知道有撞到人，伊是開了一段路後才回想到好像有撞到人，
    才在路邊停車並打電話報警，伊無肇事逃逸之故意，嗣提出
    本件上訴後改辯稱，被告於車禍發生當下，一時不知如何處
    厘，而沿著黎明路繼續北行，隨即認應返回現場查看告訴人
    傷勢及處理後續事宜，待轉入市政路時剛好看到後方有員警
    駕車要求停車而路邊停靠，且由被告行駛路線得知，被告確
    有返回現場之意願，並無逃逸之意圖云云。然查：
  (一)被告於上揭時、地，駕駛上開自小客車與告訴人所騎乘之機
    車發生碰撞，致告訴人受有前揭傷害等情，已如前述，而被
    告於肇事後，並未留在現場，即駕駛上開自小客車逃離等情
    ，業經目擊證人即黎明派出所警員莊國灝於偵查中證述明確
    （參偵查卷第31頁），且於原審審理中仍具結詳證稱：伊於
    當天清晨6時許下班後，騎乘機車沿干城路剛右轉黎明路行
    駛，就聽到很大聲的車輛碰撞聲，伊看到有一部自小客車沒
    有停頓，繼續沿黎明路往市政路方向行駛，現場有一部機車
    倒地，機車騎士趴在地上，伊請人打電話報警後，立刻迴轉
    去追該部自小客車，該自小客車約以時速約6、70公里行駛
    ，由黎明路右轉市○○○路，再左轉河南路，到市○路○○
    ○路口時就減速往路邊停靠，伊上前質問駕駛人即在場被告
    為何撞到人還走掉，被告就說他要處理，然後就下車走到樹
    旁，伊不知道被告說要處理是何意思，伊就打電話回派出所
    通知同事派人前來處理等語（參原審卷第66至67頁），核與
    被告自承肇事後並未留在現場，仍繼續駕車離開等語相符，
    足見被告於肇事致告訴人受傷後，並未下車察看，亦未立刻
    報警救護告訴人，反繼續駕車駛離現場無疑。
  (二)被告雖以酒醉不知撞到人，知悉撞到人後立即打電話報警，
    實無逃逸之故意置辯。然查，本件車禍發生後，告訴人騎乘
    之機車係倒在黎明路與文心一路交岔路口處，機車車頭及前
    車輪嚴重毀損，且留下長約22.7公尺之機車刮地痕及輪胎擦
    痕，被告之自小客車左前車頭處嚴重凹損等情，有前開車損
    照片及車禍事故現場圖可佐，參以證人莊國灝前已證稱兩車
    碰撞發生巨大的撞擊聲等語觀之，顯見兩車撞擊力道非輕，
    被告既為自小客車駕駛人，衡情，對於該自小客車車頭正面
    猛力撞擊告訴人之機車乙節，理應知悉甚詳。其辯稱因酒醉
    而不知已駕車撞擊告訴人云云，要與常情不符，已難採信。
  (三)本件車禍應係發生在99年2月3日上午6時10分許，業經證人
    莊國灝證述在卷（參原審卷第67頁背面），而本件車禍事故
    發生之前，被告駕駛上開自小客車且持用00000000 00號行
    動電話與其母親持用之0000000000號行動電話通話而發生口
    角爭執乙情，為被告自承在卷（參原審卷第72頁），復參以
    被告持用之0000000000號電話雙向通聯紀錄（參原審卷第53
    頁）記載，該電話於99年2月3日清晨5時58分21秒至6時9分
    32秒許（基地臺位置在黎明路二段236號）、6時11分8秒至6
    時12分32秒許（基地臺位置在河南路三段12 0號及市政路
    480號）及6時12分47秒至6時13分17秒許（基地臺位置在市
    ○路480號），與其母親持用之前開電話通話，可知被告於
    本件車禍發生之前、後，被告與其母親之通話時間長則約11
    分鐘，短則約1分鐘，且車禍發生後之清晨6時12分47秒許，
    被告並非撥打電話報警而係撥打電話給其母親。再佐以被告
    於偵查中供稱：「涉嫌肇事逃逸，是否認罪？）我撞上後傻
    了，而且很害怕，回神後車子已離一段路，我才把車停在路
    邊。」（參偵查卷第32頁），顯見於本件車禍發生時，被告
    並未酒醉至無意識其已發生車禍之程度，而係害怕承擔肇事
    責任方駕車逃逸至明。
  (四)雖被告持用之0000000000號行動電話於99年2月3日上午6時1
    6分44秒許有撥打110電話，此有臺中市警察局勤務指揮中心
    受理各類案件紀錄單可稽（參偵查卷第24頁），然依被告於
    撥打110電話之前，先於同日清晨6時12分47秒時主動致電其
    母親持用之0000000000號電話後（基地臺位置在臺中市市○
    路480號），又於6時13分34秒許撥打0000000000號電話並通
    話至6時16分23秒許（基地臺位置同上址，參偵查卷第36頁
    及原審卷第53頁通聯記錄），及其自承此二通電話是連絡其
    家人等語觀之（參偵查卷第32頁），益徵被告於肇事逃逸過
    程中，意識清楚，卻未立即打電話報警，反係與其家人連絡
    ，遲至警員莊國灝追至後，才於99年2月3日上午6時16分44
    秒打110電話無訛。況依被告撥打110電話陳稱之內容為，二
    部機車發生車禍，無需救護（參前開受理各類案件紀錄單）
    ，並未據實陳述其係本件車禍肇事者及請求救護告訴人等情
    ，顯見被告撥打報警電話，並無表明肇事情形而接受裁判之
    意，亦非係為救助受傷之告訴人，且其隨後亦因莊國灝通報
    備勤員警施朝鴻聯絡其他員警到場而查獲（參警卷第1頁，
    員警職務報告書），本件自難因其於員警追緝後曾有撥打
    110電話之作為，即為其有利之認定。
  (五)被告於系爭車禍發生後，係先沿黎明路往北，其後右轉市○
    ○○路，至河南路口再左轉河南路後一路向北行駛等情，已
    據證人莊國灝證述如前，果如被告所述僅係一時不知所措，
    則其何以採上揭迂迴轉彎方式離開現場。再者，證人莊國灝
    係結束警政勤務返家途中（參證人莊國灝於原審證述內容，
    原審卷第66頁正面、第67頁背面），被告於原審亦自承其當
    時不知道莊國灝是員警（參原審卷第69頁背面），是被告辯
    稱轉入市政路時剛好看到後方有員警駕車要求停車而路邊停
    靠云云，亦不實在；被告上揭所辯，要屬卸責之詞，均不足
    採。
  (六)按刑法第185條之4之肇事逃逸罪，以駕駛動力交通工具肇事
    ，有致人死傷而逃逸之事實，為其構成要件，不以被害人為
    無自救能力人為必要（最高法院91年臺上字第137號、90年
    臺上字第6786號判決意旨參照）。是刑法第185條之4之立法
    目的，乃為維護交通，增進行車安全，促使當事人於事故發
    生時，能對被害人即時救護，減少死傷，以保護他人權益並
    維護社會秩序，其立法精神在於交通事故一旦發生，且發生
    人員傷亡之情況，不論是撞人或被撞，或是因其他事故而造
    成死傷，只要是在駕駛動力交通工具過程內所發生者，參與
    這整個事故過程之當事人皆應協助防止死傷之擴大，如駕駛
    人於事故發生後，隨即駕車逃離現場，不僅使肇事責任認定
    困難，更可能使受傷之人喪失生命或求償無門；因此，本條
    所欲規範者乃當事人於交通事故發生時，不論其有無故意或
    過失，遺棄被害人於不顧之逃逸行為，故刑法第185條之4所
    謂駕駛動力交通工具肇事逃逸，乃指於肇事當時或隨後離去
    現場之行為，祇須行為人主觀上有逃逸之意圖，客觀上有逃
    逸之行為為已足，而其擅離肇事現場之行為一旦付諸實施，
    其犯罪即已完成，不論其逃逸行為已否得逞，被害人是否在
    他人協助下獲得救護，均於上開犯罪之成立不生影響。是被
    告肇事後，已然對告訴人可能因事故而傷亡亦得預見，仍未
    下車查看，亦未通知救護車或警察到場協助，而執意駕車離
    開，遠離肇事現場。綜上以觀，被告於肇事後逕行離去之時
    ，有肇事逃逸之故意，至為灼然。被告否認肇事逃逸犯行之
    辯解，無非卸責之詞，不足採信。是被告肇事逃逸之犯行事
    證明確，足堪認定。
三、核被告所為，係犯刑法第185條之3之不能安全駕駛動力交通
    工具罪、同法第284條第1項前段之過失傷害罪、及同法第
    185之4之肇事致人傷逃逸罪。被告所犯上開3罪間，犯意各
    別，行為互殊，應予分論併罰。又按「汽車駕駛人，無駕駛
    執照駕車、酒醉駕車……，因而致人受傷或死亡，依法應負
    刑事責任者，加重其行至二分之一。」，道路交通管理處罰
    條例第86條第1項定有明文。查本件被告於駕車肇事致告訴
    人受傷時，並未考領有普通小型車駕駛執照一節，業據被告
    坦認在卷，並證號查汽車駕駛人資料1紙附卷可佐（參警卷
    第33頁），另被告同時亦係酒醉駕車，業如前述，揆諸上開
    說明，就其所犯刑法第284條第1項之過失傷害罪，應依上開
    規定加重其刑。至被告符合上開規定之加重條件雖有二種（
    無駕駛執照及酒醉駕車），惟該條之數種加重事項為列舉規
    定，行為人僅符合其一即構成加重其刑要件，僅加重一次即
    可，無庸再遞加重其刑，附此說明。再被告曾因違反槍砲彈
    藥刀械管制條例等案件，經臺灣臺中地方法院以90年度訴字
    第2287號判決判處有期徒刑5年6月、4月、4月，應執行有期
    徒刑6年確定在案，於95年1月27日縮短刑期假釋出監併付保
    護管束，96年6月13日假釋期滿未經撤銷假釋，視為執行完
    畢乙節，有臺灣高等法院被告前案紀錄表在卷可稽，其於有
    期徒刑執行完畢後5年內故意再犯本件最重本刑為有期徒刑
    以上之酒醉駕車公共危險及肇事逃逸之2罪，均為累犯，均
    應依刑法第47條第1項之規定加重其刑，至就所犯刑法第284
    條第1項之過失傷害罪部分則非屬累犯，應予敘明。末查，
    本件被告酒後駕車致人受傷而逃逸後為員警追緝到案，其間
    被告雖曾撥打警政報案電話110，惟未敘明其肇事情節，亦
    無表明願接受裁判之意，已如前述，本件尚難認被告有對於
    未發覺之罪投案而有受裁判之情事，自無刑法第62條自首減
    輕刑責規定之適用，併此敘明。
四、原審就被告公共危險、肇事逃逸犯行部分，認罪證明確，適
    用刑法第185條之3、第185條之4、第47條第1項之規定，並
    審酌被告犯罪之情形，對告訴人所造成之傷害程度，且於肇
    事後並未施以必要之救護措施，逃離現場，置告訴人於不顧
    ，誠屬不該，等一切情狀，分別量處有期徒刑3月及10月，
    認事用法，並無違誤，量刑亦屬妥適；被告上訴猶執前詞否
    認犯罪，並無理由，應予駁回，並由本院就此駁回上訴部分
    ，定其應執行刑為有期徒刑1年。
五、原審就被告過失傷害犯行予以論罪科刑，固非無見，惟查，
    原審未及審酌被告已與告訴人成立和解，並已給付全部賠償
    金之情節（參本院卷第22至24頁，被告提出之陳報狀、臺灣
    臺中地方法院和解筆錄影本、國泰世華商業銀行匯出匯款憑
    證影本），因而原審量刑已失所據，被告提起上訴指摘及此
    ，為有理由，應由本院就此部分予以撤銷改判。本院爰審酌
    被告、告訴人就本件車禍之過失程度，告訴人因此車禍事故
    所受傷害狀況，另參以被告生活狀況、智識程度、素行、犯
    後已與被害人成立和解，賠償全部損失之態度等一切情狀，
    量處如主文第2項所示之刑，並諭知易科罰金之折算標準，
    以啟自新。
據上論斷，依刑事訴訟法第368條、第369條第1項前段、第364條
、第299條第1項前段，刑法第284條第1項前段、第41條第1項前
段、第51條第5款，道路交通管理處罰條例第86條第1項，刑法施
行法第1條之1，判決如主文。
本案經檢察官鍾宗耀到庭執行職務。
中    華    民    國    99    年    12    月    28    日
            刑事第二庭  審判長法  官  邱  顯  祥
                              法  官  張  國  忠
                              法  官  王  鏗  普
以上正本證明與原本無異。
肇事逃逸罪得上訴，其餘不得上訴。
得上訴部分，如不服本判決應於收受送達後十日內向本院提出上
訴狀，其未敘述上訴之理由者並得於提起上訴後十日內向本院補
提理由書（均須按他造當事人之人數附繕本）「切勿逕送上級法
院」。
                              書記官  詹  雅  婷
中    華    民    國    99    年    12    月    28    日

司法院資訊處製作；財團法人民間司法改革基金會備份。
